最高法院民事判決　　　　　　　　　　　　　　　八十七年度台上字第二二七七號
　　　上　訴　人　張智鈞
　　　　　　　　　張志豪
　　　　　　　　　張育維
　　　右　一　人
　　　法定代理人　呂鳳嬌
　　　上　訴　人　張朝論
　　　　　　　　　張子欽
　　　　　　　　　高招治
　　　共　　　同
　　　訴訟代理人　王昧爽律師
　　　被 上訴 人　張敏慧
右當事人間請求拆屋還地事件，上訴人對於中華民國八十六年十一月二十六日台灣高
等法院第二審判決（八十五年度重上字第二二四號），提起上訴，本院判決如左：
    主  文
原判決關於命上訴人張智鈞、張志豪、張育維、張朝論、張子欽拆屋還地及該訴訟費
用部分廢棄，發回台灣高等法院。
上訴人高招治之上訴駁回。
第三審訴訟費用，關於駁回上訴部分，由上訴人高招治負擔。
    理  由
本件被上訴人主張：坐落台北市○○區○○段三小段二一○地號土地（下稱系爭土地
），為伊與訴外人張高勉、張晃彰、張素惠、張碧慧、張志鴻、張錦惠、岑尾美惠、
張子文、張子才、張子奇、張環等人共有。上訴人張智鈞、張志豪、張育維、張朝論
、張子欽占用系爭土地如原判決附圖所示（下同）Ｂ部分，高招治占用系爭土地Ａ部
分，興建房屋，均未經伊及其他共有人同意，為無權占有；共有人之一張高勉數次向
台北市文山區調解委員會聲請調解均不成立，上訴人向台北市古亭地政事務所申請地
上權登記，亦尚未依法受理，不得謂已依時效取得地上權。爰依民法第七百六十七條
、第八百二十一條規定，求為命上訴人張智鈞、張志豪、張育維、張朝論、張子欽將
Ｂ部分，高招治將Ａ部分地上物拆除，並交還土地於伊及其他共有人之判決。
上訴人則以：門牌台北市○○路七○號、七二號房屋（下稱七○號房屋、七二號房屋
），均係民國六十一年七月一日以前所建，七○號房屋為上訴人張智鈞、張志豪、張
育維、張朝論、張子欽繼承取得，七二號房屋為上訴人高招治所有；張朝論、張子欽
及張智鈞、張志豪、張育維之被繼承人張正明（第一、二審共同被告，八十六年二月
九日死亡，由張智鈞、張志豪、張育維承受訴訟）之被繼承人張王免（八十四年八月
三日死亡）、高招治均以行使地上權之意思，居住、設籍系爭土地上之七○號、七二
號房屋已超過二十年；張朝論、張子欽雖先後自七○號房屋遷出另立新戶，但不失為
七○號房屋共有人，仍占有系爭土地。張正明、張朝論、張子欽、高招治依民法第七
百七十二條、第七百六十九條規定，已時效取得地上權，並於八十四年三月六日向台
北市古亭地政事務所申請地上權登記，伊自非無權占有系爭土地等語。資為抗辯。
原審以：被上訴人為系爭土地共有人之一，系爭土地Ｂ部分三六點八三平方公尺，為
上訴人張智鈞、張志豪、張育維、張朝論、張子欽因繼承取得之原張佳會所有七○號
房屋占用，Ａ部分為上訴人高招治所有之七二號房屋占用之事實，為兩造所不爭執，
並有土地登記簿謄本、實測圖可稽。高招治前於八十三年八月十六日已以存證信函表
示其向訴外人張國泰、張乞來承購系爭土地，非無權占用等語，堪認其係以所有意思
占有，與地上權時效取得之要件不符。高招治辯稱，其為年老婦人，不諳法律與真象
云云，並不足採。又占有人主張時效上之利益，必其占有並未間斷，始得就占有開始
之日起連續計算。戶籍謄本有他遷之記載，如無有力之反證證明占有並未間斷，尚難
因其遷回之故，即推定前後期間為繼續占有。又合法占有申請地上權登記，應以申請
登記時繼續占有為前提要件，觀修正前土地登記規則第一百十三條（現行第一百十四
條）第一項規定即明，占有人因時效取得地上權，於時效完成後他遷，除有事實足以
證明尚在繼續占有外，應駁回其地上權登記之申請。查張朝論於六十五年已遷出台北
市（原判決誤繕為台北縣）保儀路一段一○九巷一弄一四之三號，張子欽亦遷出台北
市○○○路五五○巷二一弄四號六樓，未占有七○號房屋，有戶籍謄本可憑，足見張
朝論、張子欽未繼續占有。再張正明於訴訟中死亡，由其子即張智鈞、張志豪、張育
維繼承，但張智鈞、張育維事實上並未設籍於七○號房屋，亦未繼續占有；張志豪未
能舉證證明其繼續占有七○號房屋，無由遽加認定其為占有人。況已故張正明生前係
為自己占有，並非為他人占有，張正明與張朝論、張子欽間，無所謂直接占有人與間
接占有人之關係。張朝論、張子欽、張智鈞、張志豪、張育維既未繼續占有七○號房
屋，則其所謂，時效取得Ｂ部分系爭土地之地上權，並不可採。其次，土地之占有縱
已具備時效取得地上權之要件，倘在土地所有人已依法行使權利後始向管轄地政機關
主張時效取得地上權，申請登記，亦不得據以對抗土地所有人。被上訴人早於八十三
年十月五日即向台北市文山區調解委員會聲請返還系爭土地，而張朝論、張子欽、張
智鈞、張志豪、張育維之前手張王免、張正明係於八十四年三月六日始行向地政機關
申請地上權登記，顯在被上訴人依法行使權利之後，即不受時效取得制度之保護，不
得對抗被上訴人行使土地所有權，被上訴人得請求上訴人拆除房屋並將土地交還被上
訴人及其他全體共有人。因而將第一審所為被上訴人敗訴之判決廢棄，改判如其聲明
。
關於駁回上訴部分：
按地上權為一種物權，主張取得時效之第一要件須為以行使地上權之意思而占有，若
依其所由發生之事實之性質，無行使地上權之意思者，非有變為以行使地上權之意思
而占有之情事，其取得時效，不能開始進行。本件被上訴人請求上訴人高招治拆屋還
地部分，原審認高招治以所有意思占用系爭土地Ａ部分，與地上權時效取得要件不符
為由，為高招治敗訴之判決，經核並無違誤。高招治上訴論旨，徒就原審取捨證據、
認定事實之職權行使，指摘原判決其敗訴部分不當，求予廢棄，非有理由。
關於廢棄發回部分：
按占有人因時效而取得地上權登記請求權者，以已具備時效取得地上權之要件，向該
管地政機關申請為地上權登記，如經地政機關受理，則受訴法院應就占有人是否具備
時效取得地上權之要件，為實體上裁判。查，依卷附（外放）台北市文山區調解委員
會筆錄影本所示，被上訴人八十三年十月五日就返還土地事件聲請調解，其聲請書所
列對造僅高招治一人。原判決竟據以認定上訴人張智鈞、張志豪、張育維之被繼承人
張正明，張朝論、張子欽、張正明之被繼承人張王免於八十四年三月六日向台北市古
亭地政事務所申請為地上權登記，係在被上訴人行使權利之後，不受時效取得制度之
保護，進而為張智鈞、張志豪、張育維、張朝論、張子欽不利之論斷，已有可議。其
次，對於物有事實上管領之力者，為占有人。又質權人、承租人、受寄人或基於其他
類似之法律關係，對於他人之物占有者，該他人為間接占有人，為民法第九百四十條
、第九百四十一條所明定。依此規定，直接占有固係占有，間接占有亦屬占有，故占
有非必須親自為之，且毋庸對於物直接管領，基於一定之法律關係，亦可成立占有。
另占有得因繼承原因之發生而移轉，被繼承人死亡時之占有狀態，悉由被繼承人移轉
於繼承人，此觀諸民法第九百四十七條第一項規定自明。其占有人以在他人土地上有
建築物或其他工作物或竹木為目的而使用其土地，合於民法第七百六十九條或第七百
七十條規定之要件，依同法第七百七十二條規定，得依時效取得地上權，請求為地上
權取得登記。至地上權取得時效之中斷，依民法第七百七十二條、第七百七十一條前
段規定，係指占有人自行中止占有，或變為不以取得地上權之意思而占有或其占有為
他人侵奪者而言；茍占有他人地上之建築物係多數占有人所公同共有，而約定由其中
部分公同共有人使用，其他公同共有人遷離該建築物時，因房屋性質不能脫離土地之
占有而存在，遷離該建築物之公同共有人，對建築物既有公同共有權，依民法第九百
四十一條規定，自不能謂其非該建築物所占有土地之間接占有人，此與前開所謂取得
時效中斷之情形有別。查，七○號房屋原為張佳會所有，張佳會死亡後，張朝論、張
子欽及張智鈞、張志豪、張育維之被繼承人張正明為其繼承人，既為原審所確定之事
實；則張朝論、張子欽辯稱，其原均設籍居住在七○號房屋，後來因結婚生子陸續遷
出，雖未居住七○號房屋內，但對七○號房屋有所有權，由兄弟張正明及其子張志豪
居住，對七○號房屋占用之土地有事實上之管領力，為占有人，已合於時效取得地上
權規定云云（見原審卷第一三三頁反面），上訴人張智鈞、張志豪、張育維辯稱，張
正明、張王免死亡，其仍以行使地上權之意思，繼續占有使用土地，已具備時效取得
要件云云（見原審卷第一三四頁），自屬重要之防禦方法。原審對此未詳予推闡審認
，並於判決理由下說明其取捨之意見，亦難謂無判決不備理由之疏誤。又戶籍謄本雖
係證明占有事實方法之一，然非唯一之方法，其他納稅資料、四鄰證人等亦不失為其
證據方法；原審或以張朝論、張子欽戶籍已遷出七○號房屋，即謂張朝論、張子欽未
繼續占有該房屋，或以張智鈞、張育維未設籍七○號房屋，設籍之張志豪未證明其繼
續占有七○號房屋，「無由遽加認定其為占有人」；而為彼等未占用系爭土地之不利
判斷，未免疏率。再者，張正明於八十六年二月九日死亡，由張智鈞於八十六年二月
十三日繼為七○號房屋該戶戶長（張智鈞出生即設籍，於七十七年八月二十日遷出，
七十九年九月十四日遷回），張志豪、張育維並在同一戶內（出生即設籍），有卷附
戶籍謄本可資憑按（見一審卷第六九－七三頁、原審卷第七一－七三頁），原審竟謂
張智鈞、張育維並未設籍於七○號房屋，與卷存資料不符，殊屬違誤。末查，原審一
方面認上訴人張朝論、張子欽、張智鈞、張志豪、張育維並未繼續占有七○號房屋而
占用系爭土地Ｂ部分，為論斷彼等未時效取得地上權之張本，一方面又謂彼等『無權
占有』系爭土地Ｂ部分，應將其占有之土地交還被上訴人及其他共有人全體，尤有判
決理由矛盾之違法。張智鈞、張志豪、張育維、張朝論、張子欽上訴論旨，指摘原判
決關此部分不當，求予廢棄，非無理由。
據上論結，本件上訴人高招治之上訴為無理由，上訴人張智鈞、張志豪、張育維、張
朝論、張子欽之上訴為有理由，依民事訴訟法第四百七十七條第一項、第四百七十八
條第一項、第四百八十一條、第四百四十九條第一項、第七十八條，判決如主文。
中      華      民      國    八十七    年      九      月    二十五    日
                              最高法院民事第三庭
                                  審判長法官  范  秉  閣
                                        法官  朱  建  男
                                        法官  曾  煌  圳
                                        法官  許  澍  林
                                        法官  鄭  玉  山
      右正本證明與原本無異
                                              書  記  官
中      華      民      國    八十七    年      十      月     十三     日
